【裁判字號】    97,簡上,783
【裁判日期】    970904
【裁判案由】    偽造文書
【裁判全文】
臺灣板橋地方法院刑事判決             97年度簡上字第783號
上  訴  人  臺灣板橋地方法院檢察署檢察官
被      告  丙○○
上列上訴人因被告偽造文書案件，不服本院中華民國97年5 月14
日97年度簡字第3512號第一審判決（聲請簡易判決處刑案號：97
年度調偵字第308 號），提起上訴，本院管轄之第二審合議庭判
決如下：
    主      文
上訴駁回。
    事      實
一、丙○○與乙○○係母女關係，丙○○明知國泰人壽保險股份
    有限公司（下稱國泰人壽）保單編號0000000000號之「萬代
    福211 終身壽險」人壽保險契約之要保人、被保險人及受益
    人均為乙○○，竟基於行使偽造文書之概括犯意，未經乙○○之同意或授權，先於民國94年12月6 日，冒用乙○○之名
    義，在保險契約內容變更/ 保單補發/ 契約轉換/ 集體彙繳
    申請書（原）要保人簽章欄及被保險人簽章欄項下偽造乙○○之簽名各1 枚，表示乙○○欲向國泰人壽申請變更要保人
    及受益人為丙○○之意，而偽造私文書，進而利用不知情之
    國泰人壽保險業務員甲○○，持向國泰人壽申請變更前開保
    險契約內容而行使之，足以生損害於乙○○及國泰人壽；復
    於95年4 月21日，冒用乙○○之名義，在保險契約內容變更
    / 保單補發/ 契約轉換/ 集體彙繳申請書被保險人簽章欄項
    下偽造乙○○之簽名1 枚，表示乙○○欲向國泰人壽申請辦
    理繳清之意，而偽造私文書，進而利用不知情之國泰人壽保
    險業務員甲○○，持向國泰人壽申請變更前開保險契約之內
    容而行使之，均足以生損害於乙○○及國泰人壽。
二、案經乙○○訴由臺灣板橋地方法院檢察署檢察官偵查後聲請
    簡易判決處刑。
    理      由
一、上揭犯罪事實，業經被告丙○○於偵查及本院審理中坦承不
    諱，核與證人乙○○、甲○○於偵查中之證述情節相符，並
    有國泰人壽96年11月16日國壽字第96110402號函附之萬代福
    211 終身壽險要保書、94年12月6 日保險契約內容變更/ 保
    單補發/ 契約轉換/ 集體彙繳申請書、95年4 月21日保險契
    約內容變更/ 保單補發/ 契約轉換/ 集體彙繳申請書各1 份
    在卷可稽，足認被告之自白與事實相符，洵堪採為認定事實
    之依據。事證明確，被告犯行，已堪認定。至告訴人乙○○
    雖指稱被告另涉嫌侵占告訴人所有之前開保單云云，惟告訴
    人自承並未將上開保單交付予被告，且經本院函詢國泰人壽
    有關上開保險契約變更後是否核發新保單，亦據國泰人壽函
    覆稱：本公司保戶乙○○君於94年12月6 日之保險契約變更
    僅於原保單上批註並未補發保單，有國泰人壽97年8 月6 日
    國壽字第0970080143號函1 紙在卷可考，自難認被告有何告
    訴人所指侵占之犯行，併此敘明。
二、查被告行為後，刑法業於94年2 月2 日經總統以華總一義字
    第09400014901 號令修正公布，並於95年7 月1 日施行，刑
    法施行法第1 條之1 亦於95年6 月14日經總統以華總一義字
    第09500085181 號令公布施行，參酌最高法院95年5 月23日
    刑事庭第8 次會議決議，修正後刑法第2 條第1 項之規定，
    係規範行為後法律變更所生新舊法律比較適用之準據法，於
    新刑法施行後，應適用修正後刑法第2 條第1 項之規定，為
    「從舊從輕」之比較。另於比較時應就罪刑有關之共犯、未
    遂犯、想像競合犯、牽連犯、連續犯、結合犯，以及累犯加
    重、自首減輕暨其他法定加減原因（如身分加減）與加減比
    例等一切情形，本於統一性及整體性原則，綜其全部罪刑之
    結果而為比較。而被告行為後，（一）刑法第33條第5 款由
    「罰金：1 元以上。」修正為「罰金：新臺幣1 千元以上，
    以百元計算之。」，是經比較新舊法結果，以舊法較有利於
    被告；（二）罰金罰鍰提高標準條例第2 條業已刪除，刑法
    第41條前段關於易科罰金之折算標準已由舊法之銀元1 百元
    、2 百元、3 百元修正為新臺幣1 千元、2 千元、3 千元，
    因屬科刑規範事項之變更，其折算標準為裁判時所應諭知，
    自有就新舊法規定比較之必要，經比較新舊法結果，以修正
    前之舊法較為有利於被告；（三）修正後刑法刪除第56條連
    續犯之規定，此項刪除雖非犯罪構成要件之變更，但顯已影
    響行為人刑罰之法律效果，自屬法律已有變更，而於新法施
    行後，被告所為多次行使偽造私文書之犯行，即應予分論併
    罰，經與舊刑法之連續犯係以一罪論比較結果，以被告行為
    時之舊刑法較為有利於被告。因之，經綜其全部罪刑之結果
    而為比較，以修正前之刑法規定較有利於被告，依刑法第2
    條第1 項前段規定，自應整體適用修正前刑法之規定，先予
    敘明。
三、核被告丙○○所為，係犯刑法第216 條、第210 條之行使偽
    造私文書罪。又被告於保險契約內容變更/ 保單補發/ 契約
    轉換/ 集體彙繳申請書上偽造「乙○○」之簽名，為偽造私
    文書之部分行為，而偽造私文書之低度行為，復為行使偽造
    私文書之高度行為所吸收，均不另論罪。又被告利用不知情
    之保險業務員甲○○遂行其行使偽造私文書之犯行，係間接
    正犯。又被告先後2 次行使偽造私文書之犯行，時間緊接，
    方法相同，所犯係構成要件相同之罪，顯係基於概括犯意反
    覆為之，為連續犯，應依修正前刑法第56條之規定論以一罪
    ，並加重其刑。至聲請簡易判決處刑書雖認被告先後2 次行
    使偽造私文書之犯行係屬接續犯，惟被告先後2 次行使保險
    契約內容變更/ 保單補發/ 契約轉換/ 集體彙繳申請書之時
    間已相隔逾4 月，顯非係於密接之時間所犯，自與接續犯之
    要件不符，是檢察官所認容有誤會，附此述明。原審以被告
    犯罪事實明確，援引刑事訴訟法第449 條第1 項前段、第3
    項、第454 條第2 項、第450 條第1 項，刑法第2 條第1 項
    前段、修正前刑法第56條、第216 條、第210 條、修正前第
    41條第1 項前段、第219 條，罰金罰鍰提高標準條例第1 條
    前段、修正前同條例第2 條，中華民國九十六年罪犯減刑條
    例第2 條第1 項第3 款、第7 條、第9 條之規定，量處被告
    有期徒刑3 月，減為有期徒刑1 月又15日，並諭知易科罰金
    之折算標準，及上開2 份保險契約內容變更/ 保單補發/ 契
    約轉換/ 集體彙繳申請書（原審簡稱為保險契約內容變更申
    請書）上偽造之「乙○○」簽名共計3 枚，應依刑法第219
    條規定，併予宣告沒收之，認事用法均無違誤，量刑亦屬妥
    適。上訴人上訴雖稱原判決量刑過輕云云，惟按關於刑之量
    定，係實體法上賦予法院得為自由裁量之事項，倘其未有逾
    越法律所規定之範圍，或濫用其權限，即不得任意指摘為違
    法，上訴人雖就原審法院適法範圍裁量權之行使為爭執，惟
    原審量定刑期，已審酌被告各種犯罪情狀，並無失出，是上
    訴人稱原審量刑過輕云云，為無理由，應予駁回。
據上論斷，應依刑事訴訟法第455 條之1 第1 項、第3 項、第
368 條，判決如主文。
本案經檢察官陳佳宏到庭執行職務。
中    華    民    國    97    年    9     月    4     日
                  刑事第十六庭  審判長法  官  白光華
                                      法  官  楊志雄
                                      法  官  曾淑娟
上列正本證明與原本無異。
                                      書記官  謝雪紅
中    華    民    國    97    年    9     月    4     日
附錄本案論罪科刑法條
中華民國刑法第210條
偽造、變造私文書，足以生損害於公眾或他人者，處5 年以下有
期徒刑。
中華民國刑法第216條
行使第210 條至第215 條之文書者，依偽造、變造文書或登載不
實事項或使登載不實事項之規定處斷。


司法院資訊處製作；財團法人民間司法改革基金會備份。
